臺灣高等法院臺南分院刑事判決　　　　　 九十一年度交上訴字第五一六號　　 Ｃ
　　　上　訴　人　台灣台南地方法院檢察署檢察官
　　　被　　　告　甲　○　○
右上訴人因被告過失致死等案件，不服臺灣台南地方法院九十一年度交訴字第四十八
號中華民國九十一年三月十八日第一審判決（起訴案號：臺灣台南地方法院檢察署九
十年度偵字第一四六三八、營偵字第二一０一號），提起上訴，本院判決如左：
      主      文
上訴駁回。
      事      實
一、甲○○於民國九十年十二月九日晚間十一時許，在台南縣下營鄉夜市場與朋友相
    聚飲用啤酒酒醉後，已達不能安全駕駛動力交通工具之程度，原應注意飲酒後，
    吐氣所含酒精濃度超過每公升０‧二五毫克以上者，將為酒精所困，其辨識力、
    注意力、反應力均已不能如常，依規定不得駕車。竟仍於次日即十日凌晨一時二
    十五分許，駕駛車牌號碼Ｄ三－二七八五號自用小客車，自下營鄉往北欲返回台
    南縣柳營鄉之住處，途經柳營鄉○○路○段與博愛街口處附近時，因酒後注意力
    、反應力、操控能力均已變差，致於行駛時依規定雖應注意車前狀況，且能注意
    ，而未注意，並隨時採取必要之安全措施。而當時天候晴朗、雖為夜間，然有路
    燈照明且係柏油乾燥路面並無缺陷及任何障礙物，視距復屬良好，在客觀上亦無
    不能注意之情事。其竟疏於注意車前狀況，而貿然往該路口行進。適有黃泰郎因
    酒後騎乘車號ＬＩＮ－一一八號重型機車，不慎自行跌倒倒臥該處，甲○○疏未
    注意撞及黃泰郎，致黃泰郎之身體卡在甲○○之自用小客車底盤下方，甲○○於
    肇事後仍渾然不知，繼續駕車返家，並拖行黃泰郎之身體行駛約五百五十公尺，
    直至台南縣柳營鄉○○村○○街五一八巷七號甲○○住處前，經尾隨其後之台南
    縣警察局新營分局保安隊查獲。而黃泰郎被擦撞拖行後，因左側頭部挫裂傷合併
    碎裂骨折，經送醫後因傷重於同日凌晨二時許不治死亡。嗣經警測得甲○○吐氣
    所含酒精濃度達每公升零點八八毫克，客觀上已達於酒醉，不能安全駕駛動力交
    通工具之程度。
二、案經台南縣警察局新營分局報請臺灣臺南地方法院檢察署檢察官偵查起訴。
      理      由
甲、有罪部分：
一、訊據被告甲○○（下稱被告）對其於右開酒醉後駕車、因過失於車底拖行導致被
    害人黃泰郎死亡之事實坦承不諱，並有台南縣警察局道路交通事故調查報告表、
    現場圖、酒精濃度測試紀錄、刑法第一百八十五條之三案件測試觀察記錄表各一
    份，以及現場蒐證照片八張附卷可證。被害人黃泰郎係因卡於被告車底被拖行至
    被告住處前始為被告下車發覺，為被告所不否認，且經尾隨被告車後之警局保安
    隊長乙○○證述無訛，足見被告確有擦撞拖行被害人。而被害人因本件車禍死亡
    ，亦經臺灣臺南地方法院檢察署檢察官督同檢驗員相驗屬實，並製有勘驗筆錄、
    驗斷書及相驗屍體證明書各一份存卷可考。
二、按汽車行駛時，駕駛人應注意車前狀況，並隨時採取必要之安全措施，道路交通
    安全規則第九十四條第三項定有明文，本件被告駕車於道路上行駛，本應注意上
    開道路交通安全規則，而案發當時，天候晴朗，雖為夜間然有路燈照明、且係柏
    油乾燥路面，並無缺陷及其他障礙物，視距復屬良好，亦經上開事故調查報告表
    載明可考，客觀上並無不能注意之情事，被告竟疏未注意車前狀況，貿然行駛，
    致撞撞拖行已經倒地之被害人，其有過失甚明。雖被害人駕駛機車，行經上述交
    岔路口附近，自行摔倒而倒臥該處，亦有過失，然被告之過失，既與被害人之過
    失，併合而為本件車禍肇事之原因，故被害人之過失或可供做量刑時之斟酌，但
    被告之刑責則不能因此相扺而獲得免除。被告之過失與被害人之死亡具有相當因
    果關係，犯行堪以認定。
三、按酒精使用後對人體之影響，除造成自主神經系統亢奮，與認知功能之暫時性缺
    損外，與駕駛能力有關者，為對於移動景物的追蹤能力、經強光照射後恢復視力
    ，及監視四周的注意力，而此三種能力在夜間駕車尤其重要，許多人飲酒後因沒
    有可自覺的生理反應，以致腦部功能已缺損而仍不自知照常開車，此乃許多酒後
    駕車造成意外事故之主因之一（台北醫學院附設醫院精神科蔡尚穎主任論文「酒
    精對人體生理與行為之影響」參照），亦為刑法修正增訂第一百八十五條之三之
    立法理由。次按，許多研究指出呼氣酒精濃度達每公升０．二五毫克以上或血液
    中酒精濃度達０．０五﹪（五０mg/dl）以上，將使其複雜技巧障礙、駕駛能力
    變壞，肇事率比未飲酒時高二倍（參見司法院第四十五、第四十六期司法業務研
    究會研究專輯刑事法律專題研究（十七）第三０七頁，中央警察大學交通學系暨
    交通管理研究所蔡中志——對飲酒不能安全駕駛之執法研究）。道路交通安全規
    則第一百十四條第二款規定，汽車駕駛人飲酒後吐氣所含酒精成份（即濃度）超
    過每公升０．二五毫克以上者，不得駕車，即是基於酒精對人體中樞神經系統有
    麻醉作用，為維護安全駕駛，而為之禁止規定。另刑法第一百八十五條之三所稱
    服用酒類或其他相類之物，不能安全駕駛動力交通工具之公共危險條款，則屬抽
    象危險犯之規定，此種抽象危險犯係伴隨飲酒過量駕車之行為而當然成立。換言
    之，只需客觀上有此種行為出現，危險即視為存在，是否果真肇事，並不影響公
    共危險罪責之成立，然如確實因之駕車肇事，其刑責之明顯性，自更不待言。又
    參考德國、美國之認定標準，對於酒精濃度呼氣已達每公升０．五五毫克或血液
    濃度達０．一一％以上，肇事率為一般正常人之十倍，認為已達「不能安全駕駛
    」之標準；至於上揭數值以下之行為，如輔以其他客觀事實得作為「不能安全駕
    駛」之判斷，亦認為應依刑法第一百八十五條之三之規定移送法辦處以刑罰，此
    有法務部八十八年五月十八日法八八檢字第００一六六九號函可資參照。
四、查被告於上述時、地，酒醉駕車肇事之事實，除據其供認屬實外，被告駕車肇事
    後，經警測得其吐氣之酒精濃度尚達每公升０．八八毫克，亦有吐氣酒精濃度測
    試報告表一紙在卷可按，遠超過法務部所定之每公升０．五五毫克之標準，參照
    右開說明可知，被告縱有優越之駕駛技巧可閃避道路之障礙，然有酒後駕駛能力
    降低之情形，而依前述道路交通安全規則之規定本不得駕車，被告竟無視上開規
    定，猶駕車外出，嗣後並因酒後行車不穩及疏未注意車前狀況，致撞及被害人，
    足證被告當時之注意力已無法集中，飲酒後確已影響其判斷力及肢體協調能力，
    故被告駕車當時，業已陷於不能安全駕駛之程度甚明。
五、核被告所為，係犯刑法第二百七十六條第一項之普通過失致死罪，及同法第一百
    八十五條之三之酒後駕車罪。又被告所犯過失致人於死罪，係酒醉駕車肇事因而
    致人死亡，且依法應負刑事責任，應依道路交通管理處罰條例第八十六條第一項
    之規定，加重其刑。而被告所犯前述二罪間，構成要件不同，行為互殊，應予分
    論併罰。原審認被告酒後駕車及過失致死罪證明確，依據上開法條論科，併引道
    路交通管理處罰條例第八十六條第一項、罰金罰鍰提高標準條例第一條之規定，
    審酌被告犯罪之動機、品行、智識程度、本件犯罪所生之危險、損害，與其過失
    程度，以及其駕車肇事後，經警當場測得之吐氣酒精濃度，仍達每公升零點八八
    毫克，是其酒後駕車之惡性非輕，然被告犯罪後業已坦承不諱，並即與被害人之
    家屬，就民事賠償問題達成和解，亦有台南縣下營鄉調解委員會調解筆錄及收據
    各一紙在卷可憑。而被害人係因酒後駕車自行摔倒於前開道路，有行政院衛生署
    新營醫院急診生化檢驗單一紙在卷足稽，是其亦有疏失已如前述，被告撞及被害
    人後尚拖行約五百五十公尺（被告於本院雖稱僅約四百公尺，惟其於警局則稱約
    有五百五十公尺），雖予社會一般人極為殘忍的感覺，然被害人於夜間倒臥地面
    ，本不易為被告所發覺，是自不得遽以被告因不知肇事致拖行被害人而加重被告
    所應負擔之刑責。參酌被告犯後之態度尚稱良好等一切情狀，就其酒後駕車及過
    失致死二罪分別量處拘役五十日及有期徒刑五月，並均依刑法第四十一條第一項
    前段、上開提高標準條例第二條之規定諭知易科罰金之折算標準。又以：被告未
    曾受有期徒刑以上刑之宣告，其經此次科刑之教訓，當知謹慎，信無再犯之虞，
    因認其宣告之刑，以暫不執行為適當，併予宣告緩刑三年，以勵自新，經核尚無
    違誤。查被告於偵查中雖未與被害人家屬和解，且否認酒後駕車，惟嗣於原審調
    查審理前已與被害人家屬於調解會成立調解，賠償共計新台幣（下同）二百三十
    萬元，除強制保險金一百四十萬元，已由保險公司給付完畢外，被告並已於調解
    當日當場給付五十萬元，餘款四十萬元另分四期給付（本院調查時被告另稱僅剩
    二十萬元未給付），此有調解筆錄可憑。而依刑事訴訟法之規定，被告既可保持
    緘默且可聲請調查證據，則其於偵訊時否認犯罪，核係其自衛之一環，難以此而
    認其犯後態度不佳。原判決審酌被告並無有期徒刑前科及其發生車禍之客觀情狀
    暨其犯後態度，科處上開適度之刑並宣告緩刑，業已詳敘所憑之理由，核無不當
    。檢察官上訴意旨以：被告於偵查中否認酒後駕車及於偵查中未與被害人家屬和
    解因認犯後態度不佳，而指摘原判決之科刑及緩刑不當，依上所述，為無理由，
    應予駁回。
乙、無罪部分：
一、公訴意旨另以：被告於駕車肇事後立即逃逸而未停車，並拖行黃泰郎之身體行駛
    ，直至台南縣柳營鄉○○村○○街五一八巷七號其住處前，為台南縣警察局新營
    分局保安隊隊員循線查獲，因認被告另涉有刑法第一百八十五條之四駕車肇事逃
    逸之公共危險罪嫌等語。
二、公訴人認被告涉有刑法第一百八十五條之四駕駛動力交通工具肇事致人死亡而逃
    逸罪嫌，係以：被告於九十年十二月十日檢察官第一次偵訊時辯稱：有喝酒但清
    醒，並未喝醉，伊只有看到一部機車倒在分隔島，並沒有看到人，開過該處後汽
    車亦沒有異狀云云。於第二次偵訊時改稱：因車上音響聲音很大，孫子又吵，才
    沒聽到車子所發出之聲響云云，其前後供述不一及被告自稱很清醒未喝醉，故應
    知其肇事撞及被害人。另現場目擊證人台南縣警察局新營分局保安隊隊長乙○○
    於偵查時證稱：當天伊巡邏時經過該處有看到一台機車停在路中央，伊是跟在Ｄ
    三—二七八五號自小客車後十公尺，伊即將車停在十字路口（未過博愛街口前）
    ，準備前往救助，而肇事車輛繼續往前開，速度約二、三十公里，而肇事者開過
    去後就沒看到人，肇事者經過後有減慢車速靠邊停，然後又繼續開，伊即告訴路
    旁「府城魯味」之員工報警，而因肇事者之車輛行駛中有發生聲響，所以即追了
    上去，在十美街一五八巷七號前追到被告等語。足認被告於駕車肇事後，肇事車
    輛發出聲響及有將車子減速靠邊停之行為，應已知悉撞到人之事實。
三、按犯罪事實應依證據認定之，無證據不得推定其犯罪事實，又不能證明被告犯罪
    者，應諭知無罪之判決，刑事訴訟法第一百五十四條、第三百零一條第一項分別
    定有明文。刑法第一百八十五條之四駕駛動力交通工具肇事致人死傷而逃逸罪之
    立法目的，係為維護交通安全，減少被害人之死傷，促使駕駛人於肇事後，能對
    於被害人提供及時救護，為處罰肇事者於肇事後遺棄被害人於不顧，故參照同法
    第二百九十四條第一項之刑度增設之，本含有遺棄罪之性質，是上開罪名之成立
    ，乃以行為人駕駛動力交通工具，因自己之故意或過失，肇事而導致被害人受有
    傷害或死亡之結果時，竟基於遺棄之故意，未予被害人適當救助即行逃逸者，始
    足當之，若肇事者因其他因素，不知撞及被害人，逕自離開肇事地點，即難以該
    罪相繩。經查：
（一）、被告於案發之初，警局於同日凌晨二時三十分許訊問時即稱：伊當時駕車載
        孫子回到住家附近前才感到車底有拖行之聲音，駛到住家前下車察看始發現
        被害人卡在車底。同日上午八時三十五分許警局複訊時亦稱：喝完酒開車回
        柳營，到了柳營鄉○○路○段與博愛街口時，在路中安全島缺口發現倒了一
        部機車，但未發現有人，所以繼續開車往前，並右轉十美街再到五一八巷口
        時（按係被告住家之巷口），覺得車下有卡到物品，心想家就在前面，到家
        再看車下卡到什麼物品，到了家門口要看時，警察就來了，才知道卡了一個
        人。於原審偵審中並均陳稱：伊開車途中並不知如何撞上被害人，車底是否
        有任何異物，因車內之孫兒在哭叫，不知車底有何聲響，於回家之途中，因
        須右轉，才減速靠路邊（行駛），直至返家停車察看，始發現被害人卡在車
        底（偵查卷第十二頁、相驗卷筆錄，原審聲羈卷第四、五頁；審判卷第十七
        頁）。且於本院供稱：伊當時載其孫兒搖上車窗開冷氣，車內音響並播放兒
        歌錄音帶，不知被害人卡在車底。快到家時伊搖下車窗，始聽到車底有類似
        塑膠袋卡住拖行之聲音，停車後察看車底，才發現擦撞被害人拖行，伊並不
        知有發生車禍，並非肇事逃逸等語。互核上開被告自警局、原審偵審以迄本
        院之陳述，其均係辯稱不知發生車禍，撞及被害人，直至返家停車察看，始
        發現被害人卡在車底，所供前後一致，並無矛盾。
（二）、證人即尾隨被告車輛至被告住處之台南縣警察局新營分局保安隊隊長乙○○
        於原審偵審中證稱：伊巡邏經過時發現機車停在柳營路與成功路交叉口南側
        之快車道上，伊即停車在路口前，當時未看到被告壓到被害人，亦未聽到撞
        擊之聲音，但被告開車過去後即未再發現被害人。不久伊下車聽到被告車輛
        車底有拖動東西之聲音，伊才開車尾隨被告回家（相驗卷筆錄，審判卷第十
        六頁）。被告甫發生車禍時，乙○○於巡邏車內既未聽到車輛撞擊之聲音，
        而其下車後所聽到之聲音又僅係如同車下有拖動東西的聲音，且肇事後經檢
        視被告車輛僅車前保險桿外塑膠護罩出現裂痕，有卷內照片可稽，足認被告
        並非劇烈撞擊撞及被害人，而其撞擊乃至拖行被害人時之聲音並非很大。而
        被告車行途中，確曾搖上車窗開冷氣，所播放之錄音帶音響甚為大聲，並經
        乙○○到庭證述屬實。衡以撞擊時乙○○在附近巡邏車內尚無法聽到撞擊之
        聲音，下車後始聽到車下有拖動東西之聲音，則被告開車時既已搖上車窗開
        冷氣，並大聲播放音響，自亦難以聽到撞擊或拖行之聲音。乙○○於原審雖
        又證稱：被告壓到被害人時，雖未聽到聲音，但有看到被告停在路邊又開走
        了，被告並沒有下車云云。惟其在偵查中則稱：肇事者有靠邊停（只減慢速
        度），又繼續慢慢開走‧‧與其在原審所陳不一【於偵查中僅稱被告減慢速
        度，然於原審則稱有靠邊停】。嗣經本院質詰，乙○○陳稱：當時被告有減
        速好像要停車但沒停車，有可能要轉彎回家，所以速度較慢等語。查被告始
        終否認曾停靠路邊，依證人乙○○之證述亦無法證明被告曾經停車，則公訴
        人以被告駕車肇事後，尚有減速靠邊停乙節，憑以認定被告車禍當時已知撞
        到人，尚無依據。
（三）、被告自始即已供稱：回家停車察看車底，始發現拖行被害人，已如前述。證
        人乙○○於原審亦證稱：追到被告家後，被告打開車門自行下車，還不知道
        發生車禍。復於本院陳稱：當時係根據路上血跡跟在被告車後，到被告家時
        我們即下車跟被告說有撞到人，被告說不知道撞到人，後來被告察看車底才
        發現屍體等語，此益足以證明被告於返抵住家前尚不知被害人卡在其車底。
        按被告如於車禍發生時即知被害人卡在其車底，自無將其拖行返家之理，此
        亦足以反證被告並非肇事逃逸。
四、綜上所述，並無明確之證據足以證明被告明知發生車禍而仍蓄意離開現場逃逸，
    原審為無罪之諭知，並無不當。檢察官上訴意旨雖以：車行途中發生聲響應為被
    告所知悉，自已明知發生車禍；而被告曾停車路邊，未下車察看，主觀上已有肇
    事逃逸之未必故意，其嗣又將車開走其肇事逃逸罪即已成立等情指摘原判決不當
    。惟查刑法第一百八十五條之四之肇事逃逸罪，以駕駛動力交通工具肇事，致人
    死傷而逃逸為構成要件。故如行為人並不知肇事，而將肇事車輛開離現場，因缺
    乏主觀之犯意，自難繩以該罪。而經綜合卷證資料，並無積極之證據足以證明被
    告知悉發生車禍。其縱將肇事車輛駛離肇事現場，但既無遺棄被害人而逃逸之犯
    意，核與前開罪名之構成要件不符，上訴為無理由，應予駁回。
據上論結，應依刑事訴訟法第三百六十八條，判決如主文。
本案經檢察官曾顯智到庭執行職務。
中    華    民    國      九十一      年      六      月      十二      日
                                  臺灣高等法院臺南分院刑事第三庭
                                      審判長法官  黃    崑    宗
                                            法官  林    勝    木
                                            法官  莊    俊    華
右正本證明與原本無異。
肇事逃逸部分如不服本判決，應於判決送達後十日內向本院提出上訴狀，其未敘述理
由者並應於提出上訴狀後十日內向本院補提理由書（應附繕本)。
其他不得上訴。
                                      法院書記官  徐    瑞    清
中    華    民    國      九十一      年      六      月      十二      日
附錄法條：
刑法第二百七十六條第一項：因過失致人於死者，處二年以下有期徒刑、拘役或二千
                          元以下罰金。
刑法第一百八十五條之三：服用毒品、麻醉藥品、酒類或其他相類之物，不能安全駕
                        駛動力交通工具而駕駛者，處一年以下有期徒刑、拘役或
                        三萬元以下罰金。
